臺灣新竹地方法院民事判決  
110年度訴字第414號
原      告  彭垂澤  
訴訟代理人  蘇亦洵律師
被      告  林侑箮  
            林詮富  
上二人共同
訴訟代理人  郭逸榛  
上列當事人間清償借款事件，本院於民國111年1月25日言詞辯論
終結，判決如下：
    主  文
原告之訴駁回。
訴訟費用由原告負擔。
    事實及理由
一、原告起訴主張：
㈠、被告林詮富、林侑箮（下稱被告2人）為訴外人林忠慶、彭慧
    敏所生之子女。林忠慶、彭慧敏於民國90年11月26日離婚，
    林忠慶於99年4月22日死亡，被告林詮富拋棄繼承，經本院9
    9年度司繼字第285號准予備查，故被告林侑箮為林忠慶惟一
    繼承人。訴外人彭深根與彭許秀鸞共同育有彭杏妹、彭慧敏
    、彭柱石、彭垂澤（即原告），故原告為被告2人之舅舅。
㈡、林忠慶、彭慧敏於婚姻關係存續中共同經營豐誠汽車商行（8
    1年11月19日設立，統一編號00000000），林忠慶於87年8月
    25日向新竹市第五信用合作社北門分社（下稱信合作）貸款
    新臺幣（下同）520萬元，並以彭許秀鸞名下之不動產設定
    抵押擔保，信合社於同日將520萬元匯入林忠慶名下信合社
    第0000000000號帳戶內（註：此筆貸款之後由萬泰銀行承受
    ）。
㈢、林忠慶、彭慧敏自87年9月25日起以所經營豐誠汽車商行收入
    繳納上開貸款本金及利息，嗣因林忠慶、彭慧敏經營不善無
    力繳納，導致信合社通知彭許秀鸞將拍賣不動產取償，故林
    忠慶、彭慧敏向彭許秀鸞借款，由彭許秀鸞自92年8月21日
    開始至95年3月21日止共繳納貸款本息5,254,503元（本金4,
    666,441元，利息588,062元），故林忠慶、彭慧敏與彭許秀
    鸞間成立金錢借貸關係。雖彭許秀鸞本人無足夠資金，有找
    其他子女即彭慧敏之兄弟姐妹幫忙出錢，然此部分乃彭許秀
    鸞與其他子女間之法律關係。
㈣、除上開萬泰銀行貸款本息5,254,503元外，林忠慶、彭慧敏尚
    陸續向彭許秀鸞借款至少80萬元以支應豐誠汽車商行對外應
    付貨款、支票等，彭許秀鸞因母女親情同意借款且最後只算
    借款總計600萬元整數。
㈤、被告2人於104年10月18日與訴外人彭根深、彭柱石、原告、
    吳伯方等人共同簽署「切結聲明書」（卷第13-14頁），由
    彭根深出面代理彭許秀鸞處理本件債權。被告2人係出於自
    由意願簽署切結聲明書，並未受強暴、脅迫或詐欺，被告2
    人已明確承諾清償對彭許秀鸞所負600萬元債務，故被告2人
    與彭許秀鸞間已成立債務承擔法律關係，被告2人均對此債
    務各付全部清償責任。嗣彭許秀鸞於110年12月14日將此600
    萬元債權全部讓與原告，有債權讓與協議書可證（卷第253
    頁），爰以111年1月14日辯論意旨狀繕本之送達，為債權讓
    與之通知。
㈥、綜上，爰依切結聲明書所示之債務承擔法律關係及彭許秀鸞
    對原告之債權讓與法律關係，提起本件訴訟，請求被告2人
    連帶給付原告600萬元及法定遲延利息。並聲明：⑴被告2人
    應連帶給付原告600萬元及自起訴狀繕本送達翌日起至清償
    日止，按年息5%計算之利息。⑵訴訟費用由被告2人連帶負擔
    。
二、被告則答辯以：
㈠、不爭執原告起訴主張㈠所示之身分關係。既被告林詮富已拋棄
    繼承，本件債務爭議源自被繼承人林忠慶，則被告林詮富應
    無任何清償義務。
㈡、不爭執於104年10月18日簽署切結聲明書，但係受脅迫、詐欺
    下簽署，爰以110年7月15日答辯（一）狀為撤銷切結聲明書
    之意思表示（卷第121-123頁）。緣以被告林侑箮繼承林忠
    慶遺產後，原委由母親彭慧敏管理財產，然彭慧敏未經被告
    林侑箮同意擅自出賣且所得款項下落不明，被告林侑箮遂要
    求母親將財產移交予被告林詮富，然彭慧敏就其保管之被告
    林侑箮為發票人之6張空白支票未移交，彭慧敏先稱6張支票
    已撕毀遺失，嗣稱可尋回2張，另4張已撕毀云云，被告林侑
    箮只好向新竹市政府警察局報案4張支票遭母親撕毀及向台
    灣企銀掛失止付（卷第133-135頁），然被告林侑箮對於彭
    慧敏所為所述感到相當擔憂。之後吳伯方（被告之姨丈）向
    被告2人表示可以居間幫忙協商讓母親返還空白支票，但要
    求被告2人簽署切結聲明書以為擔保，並稱只要被告林侑箮
    所繼承林忠慶遺產新竹市○○段000地號土地、137-1地號土地
    、33建號建物（門牌號碼新竹市○○路0段000號）（下稱系爭
    不動產）不出售即無債務問題，且保證不會造成被告2人權
    益受損等語。被告2人在受威逼、不堪其擾下，迫不得已簽
    署切結聲明書，之後彭慧敏方返還其所謂遺失之4張支票。
    故被告2人簽署切結聲明書確係受脅迫、詐欺下所為，爰撤
    銷該意思表示。
㈢、否認原告所主張林忠慶向彭許秀鸞借款以清償萬泰銀行貸款
    本息，彭許秀鸞若是借款之連帶保證人，其係清償自身連帶
    債務，何來林忠慶向其借款之說。縱令確有借款之事，自92
    年8月21日起至95年3月21日止陸續借款，原告於110年4月19
    日起訴，已逾15年時效，爰為時效抗辯。
㈣、依彭慧敏具結證述之內容，所有欠款600萬元，均是彭慧敏向
    娘家母親、兄弟姐妹借錢，即使彭慧敏向彭許秀鸞或原告借
    款屬實，原告應向彭慧敏請求清償才是。況林忠慶與彭慧敏
    早於90年間已離婚，且林忠慶死亡時遺產遠大於負債，原告
    不在林忠慶生前請求，可見原告明知林忠慶並未積欠其債務
    ，若於生前請求必遭駁斥，因此在林忠慶過世後，設計利用
    彭慧敏持有被告林侑箮空白支票脅迫被告2人簽署切結聲明
    書承認借款。並答辯聲明：⑴原告之訴駁回。⑵訴訟費用由原
    告負擔。
三、本院之判斷：
㈠、按當事人主張有利於己之事實者，就其事實有舉證之責任。
    ，民事訴訟法第277 條前段定有明文。復按民事訴訟如係由
    原告主張權利者，應先由原告負舉證之責，若原告先不能舉
    證，以證實自己主張之事實為真實，則被告就其抗辯事實即
    令不能舉證，或其所舉證據尚有疵累，亦應駁回原告之請求
    （最高法院17年上字第917號判例可資參照）。原告主張被
    告2人簽署切結聲明書承擔林忠慶、彭慧敏之債務600萬元，
    及彭許秀鸞將600萬元債權全數讓與原告等語，固據提出切
    結聲明書及債權讓與協議書為證（卷第13-14、253頁），然
    為被告2人所否認，並以前詞置辯，揆諸前開法條及判例意
    旨，原告即應就彭許秀鸞對林忠慶、彭慧敏有600萬元債權
    存在、被告2人有對彭許秀鸞為承擔債務之意思表示，均負
    舉證責任。
㈡、首查，就原告主張林忠慶、彭慧敏向彭許秀鸞借款600萬元乙
    節，本院基於以下事證及理由，認原告主張不可採：
  ⒈稱消費借貸者，謂當事人一方移轉金錢或其他代替物之所有
    權於他方，而約定他方以種類、品質、數量相同之物返還之
    契約，民法第474條第1項定有明文。借貸雙方除須有消費借
    貸契約之意思表示合致外，尚須有金錢或金錢代替物之交付
    ，始足當之。惟查，原告起訴時係主張：林忠慶向其岳父即
    彭深根借款，經彭深根、彭許秀鸞商議後，由在中國經商而
    稍有資力之原告出錢，以彭深根名義借款600萬元予林忠慶
    ，林忠慶死亡後，由被告2人繼承林忠慶遺產及債務等語（
    卷第11頁），是以，原告係主張消費借貸契約關係存在彭深
    根與林忠慶之間，被告2人因繼承而對彭深根負擔債務。此
    情與原告最後言詞辯論期日主張：林忠慶、彭慧敏向彭許秀
    鸞借款，被告2人同意債務承擔，經彭許秀鸞將債權讓與原
    告，兩者截然不同。不論債務人（林忠慶/林忠慶、彭慧敏
    ）；債權人（彭深根/彭許秀鸞）；債權法律關係（繼承/債
    務承擔），均各不同。任何合理正常人，對於父母子女親屬
    間高達600萬元之借款，不可能不知道借用款項之人是誰、
    出借款項之人是誰、應該負責還款之人是誰。然原告主張嚴
    重歧異矛盾，難以遽信。
　⒉林忠慶生前於87年8月25日向萬泰銀行借款520萬元，但自94
    年5月25日起至萬泰銀行94年6月22日寄發催告函日止，未按
    期繳納貸款本息，經萬泰銀行委任律師寄發催告函予債務人
    林忠慶、連帶保證人彭深根、彭許秀鸞、彭柱石、彭垂澤（
    即原告），有萬泰銀行催告函可考（卷第113頁），固屬不
    虛，然上列連帶保證人彭深根等4人受催告後，是否果有代
    林忠慶清償貸款，事實不明，況林忠慶長期經營豐誠汽車商
    行，是否受催告後依舊全然無法繳納任何貸款本息，亦屬有
    疑。
　⒊就此筆520萬元萬泰銀行貸款本息、及其他80萬元借款之清償
    過程，及由何人清償、清償若干元，原告所述前後矛盾且全
    無證據，自無可採。緣以：
　⑴原告起訴時稱林忠慶向彭深根借款600萬元（卷第11頁），但
    無借據、匯款單、或任何金錢交付證明。
　⑵嗣稱無匯款單可提出，均以現金交付，有證人彭慧敏、吳伯
    方在場可證等語（卷第101頁）。惟經證人彭慧敏證稱：豐
    誠汽車商行的銀行出入款及客人收費是我負責，林忠慶負責
    修車。一開始我是用媽媽的房子去抵押才借到這筆520萬元
    ，後來繳不起，有一陣子沒有繳款，銀行通知媽媽，媽媽打
    電話來問我，我說我們手頭上不方便，後來媽媽、兄弟姐妹
    有積蓄就先幫我還掉。我記不起來從什麼時候開始沒有繳款
    ，好像都是媽媽在繳，媽媽替我還了520萬元，在這中間我
    還跟媽媽借了80萬元付材料費、付支票款等語（卷第224-22
    5頁），姑不論彭慧敏上開陳述是否真實，仍可證明並無彭
    許秀鸞或彭深根交付600萬元現金予林忠慶之事實存在。而
    豐誠汽車商行之帳目及金錢由彭慧敏負責，彭慧敏既已向其
    娘家人借款，則林忠慶並無重複向彭慧敏娘家人借款必要。
　⑶嗣原告更在庭自行陳述：我二姐跟林忠慶要經營修車廠沒有
    資金，來拜託跟我爸媽借錢，爸媽答應了就用我爸爸彭深根
    名下城北街土地作為擔保品，跟萬泰銀行貸款，匯款到林忠
    慶帳戶內，初期借了520萬元，一開始是我二姐、姐夫還貸
    款，還到後來他們週轉不靈，到94年間償還不出來，就被銀
    行通知追繳，爸媽擔心房子、土地會被查封，就跟我們其他
    兄妹商量要怎麼處理，後來爸媽就用他們的定存2、300萬元
    全部解定存，由我本人拿錢去還萬泰銀行，這些都有還款單
    。2、300萬元也不夠還，其他的就是我跟彭杏珠、彭柱石3
    個人把剩下的2、300萬元以每個月清償的方式還款，沒有完
    整的明細或匯款紀錄，有時候是自己有現金就拿去還，萬泰
    銀行在我們家附近，若拿現金去清償都有收據，有整理出來
    ，會3週內向法院陳報等語（卷第192-193頁）。然迄至本件
    言詞辯論終結為止，未見原告提出任何一張以彭深根、彭許
    秀鸞、彭柱石、原告、彭杏珠任一人名義繳納貸款之匯款單
    、繳款單、現金存單為證，原告上述清償過程令人存疑，而
    林忠慶、彭慧敏2人早於90年11月26日即已離婚，殊難想像
    彭慧敏娘家人竟會願意傾全家之力為林忠慶清償債務。再者
    ，萬泰銀行係於94年6月22日寄發催告函表示林忠慶自94年5
    月25日起未清償貸款，對照於萬泰銀行授信交易明細查詢單
    （卷第210頁），94年4月25日之現貸餘額為2,143,309元、9
    4年6月24日現貸餘額為2,122,641元，根本不是原告所謂「
    彭許秀鸞自92年8月21日開始繳納貸款本息共5,254,503元」
    ，況究係自92年8月21日開始或自94年間開始代為清償，代
    償金額相差200萬元以上，原告卻陳述模糊不清。況自受萬
    泰銀行催告後，自94年6月24日起至95年3月21日全數清償完
    畢為止，萬泰銀行授信交易明細查詢單（卷第210頁）顯示
    每月還款紀錄，最多94年11月22日清償100萬元、94年12月6
    日清償572,701元、95年3月21日清償491,848元，並無原告
    所謂「爸媽將他們的定存2、300萬全部解定存，由我本人拿
    錢去還萬泰銀行」之一次性大額還款2、300萬元之紀錄。參
    以銀行貸款實務，若由連帶保證人或第三人代主債務人清償
    借款，銀行會出具清償證明書予連帶保證人或第三人，供作
    連帶保證人或第三人塗銷擔保物抵押權登記之用，同時作為
    連帶保證人或第三人受讓銀行債權之證明，然本件均付之厥
    如，原告既未提出以彭深根名下城北街土地作為擔保品向萬
    泰銀行貸款520萬元之設定抵押/塗銷抵押證明，復無清償證
    明書等資料，核與銀行實務不合。更甚者，林忠慶名下有財
    產，林忠慶早於89年11月29日即己取得系爭不動產所有權，
    此觀因繼承登記所註銷之林忠慶所有權狀影本即明（卷第65
    -67頁），若果林忠慶有抵押貸款需求，彭深根可以在89年
    底之後要求林忠慶變換為以系爭不動產財產設定抵押。又林
    忠慶於95年10月5日以系爭不動產為擔保品，向台灣中小企
    業銀行股份有限公司借款，設定最高限額抵押權780萬元，
    換算所借本金應為650萬元（銀行貸款實務，設定抵押權金
    額為實借金額120%，卷第35頁土地登記謄本，設定義務人林
    侑箮乃繼承林忠慶而來），既林忠慶有資產，且價值高於向
    萬泰銀行借款520萬元，何須彭慧敏娘家人傾全家之力為林
    忠慶還債？又彭慧敏娘家人不在林忠慶生前向林忠慶追討（
    林忠慶之遺產光以公告現值計算即有5,286,128元，市價應
    當更高，卷第64頁），反而在林忠慶死亡後數年方要求被告
    2人簽署切結聲明書承認林忠慶有對彭深根負擔債務，動機
    及時機亦啟人疑竇。
　⑷原告之後又翻異另一說法，稱：林忠慶於87年間利用彭深根
    不動產，向信合社貸款520萬元，先期由林忠慶、彭慧敏每
    月清償4萬5千元至5萬元之間，截至92年7月底貸款餘額尚有
    4,666,441元，故彭許秀鸞自92年8月開始為林忠慶還款，將
    4,666,441元清償完畢等語（卷第203頁）。本院基於同上理
    由，認原告此種說法亦乏實據，所主張代償金額4,666,441
    元之證明不過是林忠慶名義之萬泰銀行授信交易明細查詢單
    ，別無其他佐證，此查詢單不能證明清償款項來自於彭許秀
    鸞或彭慧敏娘家人。
㈢、原告主張林忠慶、彭慧敏向彭許秀鸞借款600萬元，未能積極
    舉證。原告固舉彭慧敏之證述為據，然彭慧敏除證述：媽媽
    替我還了520萬，我很慚愧的是這中間我還跟她借了80萬，
    就是有時候軋票軋不過去，我就10萬、15萬這樣跟她借
    ，所以加一加都有600萬了，其實超過600多萬，但是媽媽可
    憐我只有算600萬，到現在都還沒有清償給媽媽等語（卷第2
    24頁）之外，亦同時證述：是兄弟姐妹跟媽媽幫我還的，媽
    媽的錢跟爸爸的錢是一起的，我不知道他們每個人各自替我
    還了多少錢，我區分不出來，我沒有參與他們繳多少，我沒
    有去記他們幫我還多少，媽媽應該有銀行繳費單吧，他們幫
    我還的金額多少我真的不知道。在簽署切結聲明書時是看林
    忠慶的貸款借款單加上我跟媽媽借的金額，所以認為600萬
    元是合理總額等語（卷第228-229、232頁），可見彭慧敏認
    為彭許秀鸞為其清償萬泰銀行520萬元貸款是因為當初借520
    萬元，而非確實代償520萬元。再者，若依彭慧敏所述，上
    開600萬元是其與林忠慶共同負下之債務，則彭慧敏自身亦
    應負擔清償義務，然若其娘家人能自林忠慶遺產或自被告2
    人全額受償，則有利於彭慧敏自身債務之減輕或免除，故彭
    慧敏證述內容有偏頗之虞，無法盡信，原告復未提出任何金
    流佐證，故而，彭慧敏娘家人究係出借多少金錢與彭慧敏或
    與林忠慶、彭慧敏，均無據可考。
㈣、至於原告主張被告2人以切結聲明書為債務承擔意思表示，更
    屬無稽，按「第三人與債權人訂立契約承擔債務人之債務者
    ，其債務於契約成立時，移轉於該第三人。」民法第300條
    固有明文，然本院觀諸切結聲明書所記載，600萬元借款之
    債權人為彭深根而非彭許秀鸞，彭許秀鸞根本不在切結聲明
    書當事人之列，故被告2人未曾與彭許秀鸞訂立任何契約；
    被告2人亦絕無以自己資力及財產清償林忠慶、彭慧敏債務
    之意思表示，而僅承諾被告林侑箮所繼承林忠慶遺產中系爭
    不動產，如果將來出售，所得價金扣除台灣中小企銀貸款金
    額630萬元後，須先償還彭深根600萬元，剩餘款項由彭慧敏
    與被告2人各1/3均分而己。切結聲明書並非債務承擔契約書
    ，已如前述，進者，系爭不動產並未出售，無任何所得價金
    ，原告現階段即訴請被告2人連帶給付600萬元及法定遲延利
    息，亦與切結聲明書之約定相左。
㈤、既原告不能積極證明林忠慶、彭慧敏向彭許秀鸞借款600萬元
    之事實存在，則彭許秀鸞是否將債權全部讓與原告、有無合
    法通知債務人、被告2人簽署切結聲明書是否出於受脅迫或
    詐欺而為，本院即無續予論斷之必要，附此敘明。
㈥、綜上，原告主張其依林忠慶、彭慧敏與彭許秀鸞間消費借貸
    關係、被告2人以切結聲明書為債務承擔、彭許秀鸞與原告
    間債權讓與等之法律關係，請求被告連帶給付原告600萬元
    ，及自起訴狀繕本送達翌日起至清償日止，按年息5%計算之
    利息，為無理由，應予駁回。
四、本件判決基礎已臻明確，兩造其餘攻擊防禦方法及訴訟資料
    ，經本院審酌後，核與判決結果不生影響，爰不一一論述。
五、訴訟費用負擔之依據：民事訴訟法第78條。
中　　華　　民　　國　　111 　年　　2 　　月　　15　　日
                  民事第二庭    法　官　陳麗芬
以上正本係照原本作成。
如對本判決上訴，須於判決送達後20日內向本院提出上訴狀。如
委任律師提起上訴者，應一併繳納上訴審裁判費。
中　　華　　民　　國　　111 　年　　2 　　月　　16　　日
                                書記官　曾煜智